【裁判字號】    88,訴,1631
【裁判日期】    891229
【裁判案由】    給付工程款
【裁判全文】
臺灣臺南地方法院民事判決  八十八年度訴字第一六三一號
    原      告  春禹機械工業有限公司
    法定代理人  甲○○
    訴訟代理人  吳炳輝律師
    被      告  乙○○      住.
右當事人間請求給付工程款事件，本院判決如左：
    主    文
被告應給付原告新台幣捌拾玖萬捌仟伍佰貳拾捌元，及自民國八十八年九月五日起至
清償日止，按週年利率百分之五計算之利息。
原告其餘之訴駁回。
訴訟費用由被告負擔五之四，餘由原告負擔。
本判決原告勝訴部分於原告以新台幣參拾萬元供擔保後，得假執行；但被告如於假執
行程序實施前，以新台幣捌拾玖萬捌仟伍佰貳拾捌元為原告預供擔保，得免為假執行
。
原告其餘假執行之聲請駁回。
    事    實
甲、原告方面：
    一、聲明：請求判決：
        （一）被告應給付原告新台幣（下同）一百零六萬九千三百三十元，及自起
              訴狀繕本送達翌日起至清償日止，按週年利率百分之五計算之利息。
        （二）訴訟費用由被告負擔。
        （三）願供擔保請准於宣告假執行。
    二、陳述：
        （一）原告於八十六年十月十五日承攬被告所有位於台南市○○區○○街三
              十一巷一四八號房屋（下稱系爭房屋）新建工程（下稱系爭工程），
              總合約金額一百六十萬元，包括一、二樓土水、水電及鋼構之承製及
              三樓搭建屋頂鐵厝；俟應被告要求增建三樓前面舊屋之新鐵厝、鋁門
              窗、鐵工及磁磚材料、騎樓部份牆、地、工、料土水部份，扣除被告
              已給付金額及代付金額，仍積欠原告一百零六萬九千三百三十元未付
              。
        （二）按民法第五百零五條所定「報酬應於工作交付時給之，無須交付者，
              應於工作完成時給之。工作係分部交付而報酬係就各部分定之者，應
              於每部分交付時，給付該部份之報酬。」原告業已依約完工，並交付
              被告使用管領中，迄仍未依約給付前開款額，爰位法提起本訴。
        （三）又按原合約金額為一、二樓之土水、水電、鋼構及三樓新屋屋頂鐵厝
              及三樓舊屋鐵厝計新台幣壹佰柒拾萬元，兩造固無爭執，俟應被告
              要求三樓再追加鋁門窗（五萬零三百九十五元），追加鐵工（十一萬
              一千五百十二元），追加中國建材行磁磚材料（六萬二千零五十七元
              ），合計為一百九十五萬三千九百六十四元，俟再追加騎樓之窗、地
              、工、料土水部份又支出五十萬二千三百六十七元，扣除被告已付金
              額及代付之工資金額一百三十八萬七千零一元，仍有工程款一百零六
              萬九千三百三十元未付，顯有違雙方合約之規定。
        （四）被告辯稱原告尚應返還其三萬一千零八十五元，亦不足採。蓋其墊付
              之金額已由原告事先扣除、列舉於單據上，故其所述代墊工資、材料
              及損害鄰房傢俱、垃圾清運費共一百二十六萬一千零八十五元乙節，
              原告予以否認其確實性，有關額外之支出及被告之另行修飾之用，即
              不得自前揭工程款扣除，實甚明確，被告空言抵銷，委無足採。
        （五）即針對被告於前次庭期所呈總工程款表列乙○○代支明細及玉英林收
              款帳單之部分差異金額，均已全部含括於原告公司所附單據Ｐ３工程
              事項內予以扣除；茲臚列數項之扣除原因及計算方法：
              １、第二項級配及工資：金額之差異，原系爭合約為舊地開控起來之
                  土壤，於地基基礎完成後，便要回填平整，為估算基礎，被告不
                  予回填，另行以級配回填之費用，自不應由原告負擔甚明。
              ２、第九項木門及塑門；被告自行購置額餘之支出，非合約範圍內，
                  原告依照一般建材行行情估算木門五只、塑門四只、硫化銅一只
                  ，計木門五只（二八００×五＝一四０００元）塑門四只（一二
                  ００×四＝四八００元）硫化銅門（五０００×一＝五０００元
                  ）合為二三八００元。
              ３、第十項尚品瓷磚，以坪數計會，浴廁每間一‧五坪有四間（廚房
                  另有計）一‧五坪×四＝六坪、每坪四００元、六坪為二四００
                  元；壁肚瓷磚每間四‧五坪、四間為十八坪、每坪四００元計算
                  為七二００元；地坪＋壁肚計為九六００元，原告以一一五００
                  扣除已足夠。
              ４、第十一項樓梯工程：當初約定是一樓至二樓樓梯施用六二三崗石
                  每才一二０元，一樓至二樓為一二０才，故為一二０元＼才×一
                  二０＝一四四００元。第十二項扶手工程；一般樓房扶手用住家
                  南洋櫸木（九００元＼ｍ×一０‧八八ｍ＝九八００元）被告另
                  以最高級紅木扶手數十萬元計之，已超出行情。
              ５、第十四項衛浴四套：馬桶一只×三五００元＝三五００元，面盒
                  三三００元，電話座（洗澡用）一０００元，吊毛巾三００元，
                  衛生紙盒二００元合計每套八三００元，原告以一００００元扣
                  除計有四套為四００００元已足夠。
              ６、第十五項玻璃：系爭房屋左右與鄰居共同壁，前面與舊居相連，
                  後面與鄰樓相連，因為房四週均無鋁窗而無共同壁，故只用於內
                  部浴廁之鋁窗玻璃為三０００元。
              ７、第十八項賠償鄰房：被告自行請工人及怪手未依原告指示，硬要
                  全部深挖，致隔壁簡易小矮廚房倒塌，原告依約不予負責賠償，
                  並予否認（請參酌卷附Ｐ２單據）。有關之鐵架、彩色鋼板、水
                  切、水槽均免費為其搭建，並未計價。
              ８、第十九項抓漏：抓漏工人陳進明與兩造共同議定價格為九０００
                  元，並由被告拿九０００元給陳進明。第二十項翻修天花板及地
                  板；原告予以否認，非本公司工作。
              ９、第二十一項垃圾清運：原告予以否認，被告自行僱請工人裝璜之
                  廢棄物，非為原告負責之範圍。析前所述；被告表附扣除多餘之
                  金額，或非依一般行情或非原告施作之範疇，其遽行扣除，顯無
                  理由，原告予以否認。
  三、證據：提出估價單影本六紙，聲請訊問證人侯裕福、陳英南，並聲請鑑定被告
      就系爭工程代墊項目之價格。
乙、被告方面：
    一、聲明：請求判決：
        （一）原告之訴及假執行之聲請均駁回。
        （二）訴訟費用由原告負擔。
        （三）如受不利之判決准供擔保免為假執行。
    二、陳述：
        （一）原告公司非建築商，其所登記之營業範圍，是否有包括承造建築物，
              不無疑問。如無，即違反公司法，違反法令之契約行為，是否有效，
              有待商榷。
        （二）承攬人應負物的瑕疵擔保責任，此項責任為無過失責任，該房屋有嚴
              重漏水、滲水、屋頂鐵厝螺絲未鎖被風掀起致屋內部分裝璜被雨淋溼
              壞掉，修繕費為六萬元。
        （三）原告請求之金額前後三次各不一致，雙方口頭約定總工程款一百六十
              萬，追加三樓鐵厝十三萬元，合計一百七十三萬元，被告已付五十萬
              元，代墊工資、材料及損害鄰房傢俱、垃圾清運費共一百三十三萬四
              千四百八十五元（詳如附表所列各項代墊款），扣除自付額七萬三千
              四百元，尚有一百二十六萬一千零八十五元，抵銷後原告尚應返還被
              告三萬零一千零八十五元。
        （四）被告未追加工程，均是在原告應施工之範圍內。
              １、原告所謂追加三樓鋁門窗，按建商習慣，估價鐵厝本身皆已包含
                  鋁窗，且陳姓鐵工前來時，被告已明白告知那裡留窗，否則他如
                  何材料組裝？
              ２、所謂追加鐵工，係原告鋼樑社計錯誤，導致上下樓梯時頭部會撞
                  到橫樑，這是原告自己提出修改，責任並不屬於被告，被告曾要
                  三樓作爬杆、鞦韆但其造價不應是該金額，原告應提出確切之證
                  明。
              ３、追加中國建材磁磚材料部分，原本承包協議內就有四套衛浴設備
                  ，只不過將二樓一套移至三樓，並未增加建築材料之使用，其中
                  隔間，衛浴配套皆一樣。
              ４、追加騎樓部份；請問原告在何處，請明確指出。
        （五）原告否認被告代墊之真實性：
              １、代墊工資、材料這部份皆有證明。
              ２、損壞鄰居及傢俱亦有人證、物證。
              ３、垃圾清運費，係工程廢棄物，亦有清運人證明。
        （六）原告承攬工程，未盡承包商之責任，偷工減料，巧立名目，亂章收費
              ，徒增訴訟之困擾。對原告之準備書(二)狀反駁理由如下：
              １、第二項級配及工資：因地處沿海地區，每逢下雨屢屢進水，因而
                  約定地平面加高一公尺，並非如原告所稱，不予回填。原告第一
                  次收款帳單亦明白列出，事後又顛倒是非。
              ２、第九項木門及塑門：木門五個外，還應有木門框，而且立門框一
                  只工資要五百元，被告只依當初協議之等級採購，塑門也購買一
                  般現成之成品，只有硫化銅門改不銹鋼門，超出三千四百元為被
                  告自付額，試問原告第一次帳單所列一萬八千五百元依據何來？
              ３、第十項尚品磁磚：依常理而言，每間衛浴之大小，應依現場環境
                  而隔間，那有計價標準均統一規格以一點五坪計算？而且所謂廚
                  房另計，計在何處？如何計算？另二萬元自付額為餐廳地板磁磚
                  及腰帶。
              ３、第十項樓梯工程：樓梯工程當初約定花岡石沒錯，至於面積多少
                  應等原告鋼構成型，才能得知。但這非重點，而是原告從工程開
                  始即決定鋪石材，因而水泥工就沒粉刷，凹凸不平，工程進行中
                  屢次催促，原告置之不理。待工程結束亦未處理，接著油漆、磁
                  磚都已完成，原告還未處理，被告不得不叫裝修木匠一層層填充
                  整平，才用木地板完成。這過程工資耗費很多，試問這責任該誰
                  負擔？原告結構體樓梯面積，與所列面積也不符，且第一次帳款
                  所列二萬八千八百元，計價依據何來？
              ４、第十二項扶手工程：原告自己承造結構，樓梯有多長，似乎不清
                  礎，樓梯總長度為二十二點一公尺，被告選用高級木種，只是單
                  價出入，並非面積出入，且第一次帳款所列一萬九千六百元，又
                  依據何來？
              ５、第十四項衛浴四套：當初承包時議定為日本ＴＯＴＯ品牌，因水
                  電工找原告要買衛浴設備，原告謊稱沒錢，要被告先行購買，被
                  告一時間也不知那裡有賣ＴＯＴＯ牌，且水電工說國產和成或電
                  光也不錯又便宜些，因而選用電光牌，因為現貨沒有四套，其中
                  二套只好提升檔次，也就是八千三百七十元自付額的由來，不知
                  原告第一次帳單二萬五千元計價標準何來？
              ６、第十五項玻璃；玻璃係有門窗就必備之物，係原告應施工之範圍
                  內，不知原告所云價款如何而來？
              ７、第十八項賠償鄰房：原告稱被告自行請工人及怪手，未依原告指
                  示，硬要全部挖深等語。但查怪手是原告因路途遠要被告在當
                  地幫其雇用現場全是原告派來的工人原告當時並未在場，何
                  來指示？指示了誰？指示何事？該事件係原告不負責任，未作抽
                  水，以致地下冒水所致，幸好未有人員傷亡，被告還代其去向老
                  鄰居道歉，分攤費用，這麼不負責的承包商，應借此事件吊銷其
                  執照，不知善後，只知推卸責任！
              ８、第十九項抓漏：其實第一次漏水時，被告通知原告要他到現場看
                  看，他佯稱下雨天，路途遠，不敢來勘查，要被告自行雇人處理
                  ，費用再由工程款扣除，於是被告請了林榮貴先生處理，他告知
                  屋頂未留維修孔，因而借鄰居三樓爬上處理，才發現鋼板螺絲未
                  鎖，事後告訴被告，工程規定應留一維修孔，以便進出。被告也
                  就依他建議做維修孔，抓漏及維修孔工程費總共五千元，第二次
                  再漏水，被告又聯絡原告，原告要被告與陳先生連絡，每逢下雨
                  屢次漏水，前後來了多次，總共付了一萬五千元，並非九千元，
                  這也是被告所列二萬元之由來。
              ９、第二十項翻修天花板及地板：這是因漏水幾次後，屋內裝璜及地
                  板全壞而延伸出來的問題，依契約不履行之法律關係，此責任應
                  歸屬原告。
              １０、第二十一項垃圾清運：工程廢棄物該由原告處理，原告並沒有清
                  理，均由被告雇用他人清運，裝璜廢棄物裝修工人每天清理很乾
                  淨，與此事無關。
              、地震後，牆壁出現多處龜裂，因承包商本應負相對的保固期限，
                  其應負責修繕。
        （七）綜上所述，兩造因彼此為舊識，一些協議只是口頭協議，原告興沖沖
              的告訴被告，依他的經驗用鋼構建造，一坪連工帶料二萬多元就可完
              成，被告告訴原告以一坪三萬元讓其承包，當場就決定，主體以鋼構
              水泥磚造牆，天花板以輕鋼架吊頂，若為美觀改用木造每坪以六百元
              扣除，外門窗以鋁門窗為準，一定要用白色的，內門窗以原木實木門
              為準，外牆貼磁磚，內牆除廚房、衛浴外，全以水泥漆粉刷，四套衛
              浴設備，採用日本ＴＯＴＯ之品牌，廚房、衛浴、牆及地面貼磁磚，
              其餘以水泥粉刷，樓梯為原木扶手，花岡石梯板，包括原建物拆除清
              運，三樓蓋鐵厝另加十萬元，於是原告指示設計師著手設計，幾經商
              討確認，被告多次詢問原告，這樣會不會虧本，原告信心滿滿的告訴
              被告，還有二十幾萬利潤，所以再送一套歐化廚具，這些協議除了雙
              方當事人外，原告公司設計師亦了解詳情，被告為薪水階層，固定的
              收入，支出也有相對的預算，為什麼未動工前要多次詢問原告，會不
              會虧錢，就怕超出被告本身之預算，如果超出預算，可考慮暫緩施工
              ，沒想到原告工程瑕疵很多，又胡亂費，有形無形的浪費，要被告承
              擔，不合情理。
    三、證據：提出估價單影本十四紙、代墊明細表影本一件、民事裁定影本二件、
        收據影本四紙、證明書影本一件。
丙、本院依職權勘驗現場，並依原告之聲請，囑託華信鑑定股份有限公司鑑定被告就
    系爭工程代墊項目之價格。
        理    由
一、本件原告主張：原告於八十六年十月十五日承攬被告所有位於台南市○○區○○
    街三十一巷一四八號房屋新建工程，總合約金額一百六十萬元，包括一、二樓土
    水、水電及鋼構之承製及三樓搭建屋頂鐵厝；俟應被告要求增建三樓前面舊屋之
    新鐵厝、鋁門窗、鐵工及磁磚材料、騎樓部份牆、地、工、料土水部份，扣除被
    告已給付金額及代付金額，仍積欠原告一百零六萬九千三百三十元未付。又按原
    合約金額為一、二樓之土水、水電、鋼構及三樓新屋屋頂鐵厝及三樓舊屋鐵厝計
    一百七十三萬元，兩造固無爭執，俟應被告要求三樓再追加鋁門窗（五萬零三百
    九十五元），追加鐵工（十一萬一千五百十二元），追加中國建材行磁磚材料（
    六萬二千零五十七元），合計為一百九十五萬三千九百六十四元，俟再追加騎樓
    之窗、地、工、料土水部份又支出五十萬二千三百六十七元，扣除被告已付金額
    及代付之工資金額一百三十八萬七千零一元，仍有工程款一百零六萬九千三百三
    十元未付等情。
    被告則以：原告公司非建築商，其所登記之營業範圍，是否有包括承造建築物，
    已無疑問。如無，即違反公司法，違反法令之契約行為，是否有效，有待商榷。
    被告未追加工程，均是在原告應施工之範圍內，原告所謂追加三樓鋁門窗，按建
    商習慣，估價鐵厝本身皆已包含鋁窗，所謂追加鐵工，係原告鋼樑社計錯誤，導
    致上下樓梯時頭部會撞到橫樑，這是原告自己提出修改，責任並不屬於被告，被
    告曾要三樓作爬杆、鞦韆但其造價不應是該金額，原告應提出確切之證明，追加
    中國建材磁磚材料部分，原本承包協議內就有四套衛浴設備，只不過將二樓一套
    移至三樓，並未增加建築材料之使用，其中隔間，衛浴配套皆一樣。又系爭工程
    被告已代墊支出第二項級配及工資，因地處沿海地區，每逢下雨屢屢進水，因而
    地平面加高一公尺，並非如原告所稱，不予回填；第九項木門及塑門：木門五個
    外，還應有木門框，而且立門框一只工資要五百元，被告只依當初協議之等級採
    購，塑門也購買一般現成之成品，只有硫化銅門改不銹鋼門，超出三千四百元為
    被告自付額；第十項尚品磁磚：依常理而言，每間衛浴之大小，應依現場環境而
    隔間，另二萬元自付額為餐廳地板磁磚及腰帶；第十項樓梯工程：樓梯工程當初
    約定花岡石沒錯，原告從工程開始即決定鋪石材，因而水泥工就沒粉刷，凹凸不
    平，工程進行中屢次催促，原告置之不理。待工程結束亦未處理，接著油漆、磁
    磚都已完成，原告還未處理，被告不得不叫裝修木匠一層層填充整平，才用木地
    板完成，這過程工資耗費很多；第十二項扶手工程：原告自己承造結構，樓梯有
    多長，似乎不清礎，樓梯總長度為二十二點一公尺，被告選用高級木種，只是單
    價出入，並非面積出入；第十四項衛浴四套：當初承包時議定為日本ＴＯＴＯ品
    牌，因水電工找原告要買衛浴設備，原告謊稱沒錢，要被告先行購買，被告一時
    間也不知那裡有賣ＴＯＴＯ牌，且水電工說國產和成或電光也不錯又便宜些，因
    而選用電光牌，因為現貨沒有四套，其中二套只好提升檔次，也就是八千三百七
    十元自付額的由來；第十五項玻璃；玻璃係有門窗就必備之物，係原告應施工之
    範圍內；第十八項賠償鄰房五萬元；第十九項抓漏：二萬元。承攬人應負物的瑕
    疵擔保責任，此項責任為無過失責任，該房屋有嚴重漏水、滲水、屋頂鐵厝螺絲
    未鎖被風掀起致屋內部分裝璜被雨淋溼壞掉，修繕費為六萬元。原告請求之金額
    前後三次不一致，雙方口頭約定總工程款一百六十萬，追加三樓鐵厝十三萬元，
    合計一百七十三萬元，被告已付五十萬元，代墊工資、材料及損害鄰房傢俱、垃
    圾清運費共一百三十三萬四千四百八十五元（詳如附表所列各項代墊款），扣除
    自付額七萬三千四百元，尚有一百二十六萬一千零八十五元，抵銷後原告尚應返
    還被告，抵銷後原告尚應返還被告三萬零一千零八十五元，自得拒絕給付系爭工
    程款等語，資為抗辯。
三、兩造均陳明願供擔保，分別聲請宣告假執行或免為假執行，經核原告勝訴部分，
    合於法律規定，爰分別酌定相當之擔保金額，併予宣告之；原告其餘假執行之聲
    請，因訴之駁回而失所依據，不予准許。
四、結論：本件原告之訴為有理由，依民事訴訟法第七十九條但書、第三百九十條第
    二項、第三百九十二條，判決如主文。
中      華      民      國    八十九    年     十二     月    二十九    日
                              臺灣臺南地方法院民事第二庭
~B法      官  蔡美美
右為正本係照原本作成
如對本判決上訴，須於判決送達後廿日內向本院提出上訴狀
中      華      民      國    八十九    年     十二     月    二十九    日
~B法院書記官  高惠美


司法院資訊處製作；財團法人民間司法改革基金會備份。
